臺灣嘉義地方法院民事判決
110年度嘉簡字第816號
原      告  陳偉蘭  

訴訟代理人  雷皓明律師
複  代理人  陳沛羲律師
被      告  黃美婷  
訴訟代理人  陳信宏律師
上列當事人間請求清償借款事件，本院於民國111年3月9日言詞
辯論終結，判決如下： 
    主  文
一、被告應給付原告港幣105,794元，及自民國110年10月1日起
    至清償日止，按年息百分之5計算之利息。
二、訴訟費用新臺幣4,190元由被告負擔。
三、本判決第1項得假執行。但被告如以港幣105,794元，為原告
    預供擔保後，得免為假執行。
    事實及理由
壹、程序事項
一、按民事案件涉及外國人或構成案件事實中牽涉外國地者，即
    為涉外民事事件，應依涉外民事法律適用法定法域之管轄及
    法律之適用（最高法院98年度台上字第1695號判決意旨參照
    ）。又一國法院對涉外民事法律事件，有無一般管轄權即審
    判權，悉依該法院地法之規定為據。原告既向我國法院提起
    訴訟，則關於一般管轄權之有無，即應按法庭地法即我國法
    律定之，惟我國涉外民事法律適用法未就國際管轄權加以明
    定，應類推適用民事訴訟法之規定（最高法院98年度台上字
    第2259號判決意旨參照）。查原告主張其為香港地區居民，
    與被告間有消費借貸關係，故本件具有涉外因素應屬涉外民
    事事件。又類推我國民事訴訟法第1條之規定，應認被告住
    所地法院有管轄權，本件被告之住所地位於本院轄區內之嘉
    義縣，有被告個人戶籍資料查詢結果在卷可按，依前開說明
    ，本院就本件具涉外因素之民事事件，應有管轄權。
二、次按「民事事件，涉及香港或澳門者，類推適用涉外民事法
    律適用法。涉外民事法律適用法未規定者，適用與民事法律
    關係最重要牽連關係地法律。」「法律行為發生債之關係者
    ，其成立及效力，依當事人意思定其應適用之法律。當事人
    無明示之意思或其明示之意思依所定應適用之法律無效時，
    依關係最切之法律。法律行為所生之債務中有足為該法律行
    為之特徵者，負擔該債務之當事人行為時之住所地法，推定
    為關係最切之法律。但就不動產所為之法律行為，其所在地
    法推定為關係最切之法律。」香港澳門關係條例第38條、涉
    外民事法律適用法第20條定有明文。本件原告係依消費借貸
    法律關係為請求，核屬因私法上債之關係涉訟，因無準據法
    之合意，故應以負擔消費借貸特徵之債務人行為時之住所地
    法為其關係最切之法律。被告住所地在我國嘉義縣，是依前
    開法律規定，本件之準據法自應適用中華民國法律。
貳、實體事項
一、原告主張：
　㈠原告於民國103年間在澳洲認識被告，兩造同居並共同飼養兩
    隻貓咪。被告於108年攜帶兩隻貓咪自澳洲返回臺灣後，原
    告仍與被告保持聯繫，且持續支付兩隻貓咪之部分生活費予
    被告。被告於109年6月3日向原告借款並傳送其臺灣銀行西
    屯分行帳號000000000000帳戶存摺封面予原告，此有附表一
    編號1之內容可證。原告遂於同年月11日匯款港幣108,794元
    至被告上開帳戶，其中港幣3,000元為貓咪生活費，港幣105
    ,794元為借款，此有附表一編號2、3之內容證明兩造間確實
    存在消費借貸關係，詎原告請求被告返還系爭借款，被告卻
    藉詞推託，原告遂於110年8月30日委請律師發函催告被告於
    30日内返還原告，該律師函於110年8月31日送達被告，被告
    卻拒不還款，110年10月1日催告期滿，被告未清償分文。爰
    依據消費借貸之法律關係，請求被告返還上揭款項。
　㈡被告雖抗辯原告匯給被告的錢是幫出頭期款，性質上是贈與
    ，兩造間並無存在金錢消費借貸關係，至少原告有免除債務
    之意思。沒有免除債務之意思亦應認為原告已拋棄請求權等
    語，然被告所引兩造WhatsApp聊天記錄，均為被告斷章取義
    ，僅擷取對其有利之部分，意圖扭曲事實。因此港幣105,79
    4元之性質屬於借款之事實，應為兩造所合意，此觀兩造如
    附表一編號4、5、7、8、9、11、12之內容，顯見被告已多
    次承認向原告借款港幣105,794元作為購屋頭期款，原告多
    次與被告討論系爭借款利息計算方式、討論還款事宜，並請
    求被告儘早還款，且被告亦向原告表示會加計利息返還，原
    告自始未有免除被告借款債務或拋棄請求返還借款之意思表
    示。
　㈢又被告雖以「像之前說好的，分開了，借你的錢我不會追。
    你想要還/什麼時候還/甚至不還都可以。」主張至少原告有
    免除債務之意思，亦應認為原告已拋棄請求權。然該對話記
    錄實際上應為附表一編號10、11之內容。且參酌兩造附表一
    編號6之對話內容，被告刻意忽略「被告：我說過兩隻我可
    以靠自己養，你可以不用匯錢給她們。原告：像之前說好的
    ，分開了，借你的錢我不會追。你想要還/什麼時候還/甚至
    不還都可以。唯一的要求是你如果以後跟其他人交往了/同
    居了，兩隻的媽媽永遠是我，我不希望有其他人自稱是她們
    的新媽媽。」僅擷取對其有利之對話，實為斷章取義模糊事
    實。況原告當初借款港幣105,794元予被告作為購屋頭期款
    之條件，包含原告在臺灣居留期間得以無償使用被告所購房
    屋。為此，原告所述「被告想要還/什麼時候還/甚至不還都
    可以」，係指原告為兩造共同飼養之兩隻貓咪所給付之貓咪
    生活費（即109年6月11日匯款港幣108,794元中之港幣3,000
    元），顯與被告向原告借款之購屋款港幣105,794元無涉。
　㈣並聲明：被告應給付原告港幣105,794元，及自110年10月1日
    起至清償日止，按年息百分之5計算之利息。
二、被告則以：
  ㈠從兩造106年10月6、7日、10月11日、11月2日、12日、107年
    3月2日、9日、7月25日、108年3月30日、4月6日之對話紀錄
    可證當初是原告想要擁有屬於兩人的房子，原告可以與被告
    一起住，而說好兩人一起買房子，附表二編號1之內容，被
    告甚至提議用原告名字買房子，而附表二編號2之內容，原
    告更提及買房子基金。另由附表二編號3之內容可知本件是
    在原告建議下被告買房子，原告匯給被告的錢是幫忙出頭期
    款，性質上是贈與，另依附表一編號11之內容「原告：同居
    的話，因為房子的頭期款我也有出，這樣的話希望她可以把
    頭期款慢慢還我，畢竟她是要住掉我原本要住的地方。」、
    附表二編號4之內容，可知兩造顯然無存在金錢消費借貸關
    係。至於原告於附表一編號3所說，匯款時「因為表格要寫
    匯款用途」，而香港同性戀觀念不普遍，原告怕影響工作，
    所以一直不想公開被告存在，因此被告才會於附表一編號1
    說明匯款用途就寫借朋友，並非兩造間就是借貸關係。再者
    ，若是借貸關係，原告自己應該會寫，何需被告教她如何寫
    匯款用途？另外，附表一編號5之內容僅單純是被告在向原
    告陳述與銀行人員間之對話内容，並非兩造間有何借貸之合
    意，而被告向銀行人員做上揭陳述，就只是像原告也不想講
    到兩人關係一樣而已，不能因此即認兩造間為消費借貸關係
    。
  ㈡退步言之，縱鈞院認定兩造間存在的是金錢消費借貸關係，
    由附表一編號10之內容，原告提到「像之前說好的，分開了
    ，借你的錢我不會追。你想要還/什麼時候還/甚至不還都可
    以。」等語可證至少原告有免除債務之意思表示，原告主張
    此在說明貓咪之生活費，根本無理由，內容談到就是房子的
    頭期款，與貓咪生活費無關。
  ㈢再退步言之，縱使鈞院認沒有免除債務之意思，亦應認為原
    告已拋棄請求權，因原告既表示「不還都可以」，當然有抛
    棄請求權之意；基於契約自由原則，依民法第343條規定債
    權人得抛棄債權、免除債務，舉重明輕，當然得抛棄請求權
    )，本件已成自然債務，原告根本無請求權。附表一編號11
    之內容「同居的話，因為房子的頭期款『我也有出』，這樣的
    話希望她可以把頭期款慢慢還我，畢竟她是要住掉我原本要
    住的地方。」亦可知原告沒有要被告還錢，僅要求在被告以
    後如與他人交往同居時，「她」（指與被告同居者）要慢慢
    還給原告。
  ㈣並聲明：原告之訴駁回。
三、本院之判斷：
　㈠原告主張：其有於109年6月11日匯款港幣108,794元至被告指
    定的帳戶乙節，業據其提出被告帳戶封面、匯出匯款-客戶
    通知單為證（見支付命令卷第21-23頁），且為被告所不爭
    執（見本院卷第65-66頁），堪信原告前開主張為真。
　㈡又原告主張：前開其中港幣105,794元為借款，被告尚未清償
    等情，則據被告所否認，並以前揭情詞置辯。是本件所應審
    究之重要爭點即為：⒈被告有無向原告借款港幣105,794元？
    ⒉系爭款項若為借款，原告是否有免除被告給付系爭港幣105
    ,794元債務之意思表示？⒊系爭港幣105,794元債務是否已屆
    清償期？茲分述如下：
　⒈被告有無向原告借款港幣105,794元？
　⑴按消費借貸者，謂當事人一方移轉金錢或其他代替物之所有
    權於他方，而約定他方以種類、品質、數量相同之物返還之
    契約；借用人應於約定期限內，返還與借用物種類、品質、
    數量相同之物，未定返還期限者，借用人得隨時返還，貸與
    人亦得定一個月以上之相當期限，催告返還。民法第474條
    第1項及第478條分別定有明文。又主張有金錢借貸關係存在
    之貸與人，就其發生所須具備之特別要件即金錢之交付及借
    貸意思表示互相一致，固負舉證之責任。惟按證明應證事實
    之證據資料，並不以可直接單獨證明之直接證據為限；凡先
    綜合其他情狀，證明某事實，再由某事實為推理的證明應證
    事實，該證明某事實之間接證據，亦包括在內（最高法院81
    年度台上字第1388號判決意旨參照）。
　⑵經查，原告已將系爭款項匯款予被告一節，為兩造所不爭執
    ，已如前述。而從附表一編號1至5所示之對話內容可知，原
    告匯款的名義即為「貸款」，復觀之兩造間於110年1月7日
    對話內容「被告：我就是窮，窮到沒錢還要買房子，還要【
    跟你借錢】買，到處欠錢。這樣你滿意了嗎？原告：好啊，
    就當我枉作小人。我以為我【借你】，是愛你的表現」（即
    附表一編號8），足以印證兩造就系爭款項有「借貸」之合
    意，而非贈與，再參之被告於110年7月8日向原告稱「等麵
    攤開始了我會告訴妳每月【還】妳多少。我會【還】超過那
    些金額的。我寧願【還】給妳多一點，也不要你再煩我。」
    （即附表一編號12）等語，亦可佐證被告曾向原告允諾欲返
    還系爭債務。依上，足認被告確實有向原告借款港幣105,79
    4元，兩造間就此存有金錢消費借貸關係無誤。被告辯稱系
    爭款項性質上是贈與，顯非可採。
　⑶至於被告雖辯稱：附表二編號1之內容，被告甚至提議用原告
    名字買房子，而附表二編號2之內容，原告更提及買房子基
    金。另由附表二編號3之內容可知本件是在原告建議下被告
    買房子，原告匯給被告的錢是幫忙出頭期款，性質上是贈與
    ，另依附表一編號11之內容「原告：同居的話，因為房子的
    頭期款我也有出，這樣的話希望她可以把頭期款慢慢還我，
    畢竟她是要住掉我原本要住的地方。」、附表二編號4之內
    容，可知兩造顯然無存在金錢消費借貸關係云云，然附表二
    編號1至3均係在本件原告109年6月11日匯款港幣108,794元
    至被告指定的帳戶之前，且時間相距幾乎將近1年，自難憑
    此佐證兩造就系爭款項為贈與，充其量僅能證明兩造就購買
    房屋有所討論而已。另被告所舉附表二編號4之對話內容，
    對照當日對話之前後文（見本院卷第119-121頁），僅是雙
    方就彼此間的情感如何取捨抒發情感，尚無從以此認定兩造
    並無存在金錢消費借貸關係。故被告上開所辯，自不足採。
  ⒉系爭款項若為借款，原告是否有免除被告給付系爭港幣105,7
    94元債務之意思表示？
　⑴按附停止條件之法律行為，於條件成就時，發生效力；債權
    人向債務人表示免除其債務之意思者，債之關係消滅，民法
    第99條第1項、第343條分別定有明文。次按附停止條件之法
    律行為，於條件成就時，當然發生效力，附解除條件之法律
    行為，於條件成就時，當然失其效力，均不待當事人另以意
    思表示為之；債權人向債務人表示免除債權之全部或一部者
    ，則其全部或一部債之關係即應消滅，債務人對於免除部分
    之債自得為消滅之抗辯；債務免除係債權人向債務人免除其
    債務之單獨行為，於其免除之意思表示達到債務人時，即生
    免除效力，固無待於債務人之承諾或另與債務人為免除之協
    議，然必以債權人有向債務人免除債務之意思表示為依歸（
    最高法院93年度台上字第359號判決、20年上字第703號判例
    、81年度台上字第2871號判決意旨參照）。
  ⑵查原告固於110年3月4日傳送附表一編號10「像之前說好的，
    分開了，借你的錢我不會追。你想要還/什麼時候還/甚至不
    還都可以。」之內容給被告，但對照前後內容(即編號10-11
    ）所示，原告顯然係以「你如果以後跟其他人交往了/同居
    了，兩隻的媽媽永遠是我，我不希望有其他人自稱是她們的
    新媽媽。」「同居（指被告與他人同居）的話，因為房子的
    頭期款我也有出，這樣的話希望她（指與被告同居之人）可
    以把頭期款慢慢還我，畢竟她是要住掉我原本要住的地方。
    」「疫情過後，以後我想再探望女兒/你媽媽的話，我再早
    一點跟你說，到時候再看看怎麼安排我住的地方，如果那時
    候住你家不方便的話」等為條件，該條件成就，則原告免除
    被告債務之意思表示即生效，惟被告既未舉證上開停止條件
    已成就，原告免除被告部分債務之意思表示即未生效，因此
    被告仍應償還系爭港幣105,794元債務甚明。
　⒊系爭港幣105,794元債務是否已屆清償期？
　⑴按民法第478條規定：消費借貸未定返還期限者，借用人得隨
    時返還，貸與人亦得定一個月以上之相當期限催告返還。所
    謂貸與人得定一個月以上之相當期限催告返還，雖非謂貸與
    人之催告必須定有期限，惟須貸與人有催告之事實，且催告
    後「已逾一個月以上相當期限」者，借用人始有返還借用物
    之義務（最高法院73年台抗字第413號判決意旨參照）。另
    按給付無確定期限者，債務人於債權人得請求給付時，經其
    催告而未為給付，自受催告時起，負遲延責任；遲延之債務
    ，以支付金錢為標的者，債權人得請求依法定利率計算之遲
    延利息；應付利息之債務，其利率未經約定，亦無法律可據
    者，週年利率為5％。民法第229條第2項前段、第233條第1項
    前段、第203條分別定有明文。
　⑵經查，被告向原告借款系爭款項並未約定返還期限及利息之
    利率，原告於110年8月30日即以律師函催告被告返還借款，
    並於110年8月31日送達被告，有該律師函及回執在卷可佐（
    見支付命令卷第31-37頁），原告顯已定逾1個月以上之期限
    催請被告返還系爭債務，堪認被告積欠原告之系爭港幣105,
    794元債務已屆清償期。是原告請求被告給付港幣105,794元
    ，並請求自110年10月1日起，按年息百分之5計算之利息，
    於法有據。
四、綜上所述，原告依據消費借貸之法律關係，請求被告給付原
    告港幣105,794元，並請求自110年10月1日起，按年息百分
    之5計算之利息，為有理由，應予准許。
五、本件事證已臻明確，兩造其餘攻擊防禦方法與判決之結果不
    生影響，爰不一一贅論，併此敘明。 　　　
六、訴訟費用負擔之依據：民事訴訟法第78條。因此，本件訴訟
    費用即為第一審裁判費新臺幣4,190元，由敗訴之被告負擔
    。 
中　　華　　民　　國　　111 　年　　3　　月　　23　　日
                  臺灣嘉義地方法院嘉義簡易庭
                                  法　官　周欣怡
以上正本係照原本作成。
如對本判決上訴，須於判決送達後20日內向本庭（嘉義市文化路
308之1號）提出上訴狀（均須按他造當事人之人數附繕本）。如
委任律師提起上訴者，應一併繳納上訴審裁判費。
中　　華　　民　　國　　1101　年　　3　　月　　23　　日
                                  書記官  葉芳如
附表一：原告提出WhatsApp通訊軟體之對話紀錄
編號 日期 通訊內容 證據出處 1 109年6月3日 被告：收款銀行跟收款人就我的台灣銀行那        個〜匯款用途就寫借朋友就好了吧？ 支付命令卷第17頁 2 109年6月11日 原告：那你收到了就告訴我一下吧〜我連兩隻       下半年的生活費也一起匯了。 被告：我會等匯率好一點再換，反正月底前還       錢就好〜 支付命令卷第25頁 3 109年6月11日 原告：從現在起，你就是我的欠貸人了，因為       表格要寫匯款用途，我就說借朋友，結       果銀行的人寫了貸款〜 被告：我會換高一點的！ 支付命令卷第27頁 4 109年6月12日 被告：我打電話過去了，真的入帳了，有夠       快！ 支付命令卷第29頁 5 109年6月12日 被告：銀行人員問我為什麼朋友要借我錢，我       說買房子要還，他問那以後要還嗎?我       說當然啊! 支付命令卷第29頁 6 110年1月7日 被告：我說過兩隻我可以靠自己養，你可以不       用匯錢給她們，不想要妳拿這類的事出       來講，我聽了真的很不舒服，讓妳浪費       了這麼多錢真的很抱歉。 原告：我就不是這個意思 被告：我只是想要幫妳能省則省，妳就要拿那       費用跟匯來台灣來比，相較之下匯到台       灣就比較花錢 原告：但你聽了就覺得不舒服我也是莫名其妙       ，因為我錢付了出去/借了出去，我也       沒有打算要回來過，那時候我覺得我是       甘心付出，也沒差那一點手續費。 本院卷第77頁 7 110年1月7日 被告：我寧願那筆錢妳拿回去，然後從此不要       再跟我提錢的事 本院卷第78頁 8 110年1月7日 被告：我就是窮，窮到沒錢還要買房子，還要       跟你借錢買，到處欠錢。這樣你滿意了       嗎？ 原告：好啊，就當我枉作小人。我以為我借你       ，是愛你的表現 本院卷第78頁 9 110年1月7日 被告：哪天我把錢還你了，是不是我們就沒有       任何愛了？ 原告：我也寧願借給其他人，至少他知道虧欠       我了，會保償我 本院卷第78頁 10 110年3月14日 原告：像之前說好的，分開了，借你的錢我不       會追。你想要還/什麼時候還/甚至不還       都可以。唯一的要求是你如果以後跟其       他人交往了/同居了，兩隻的媽媽永遠       是我，我不希望有其他人自稱是她們的       新媽媽。 本院卷第79頁 11 110年3月14日 原告：同居的話，因為房子的頭期款我也有出       ，這樣的話希望她可以把頭期款慢慢還我，畢竟她是要住掉我原本要住的地方。疫情過後，以後我想再探望女兒/你媽媽的話，我再早一點跟你說，到時候再看看怎麼安排我住的地方，如果那時候住你家不方便的話。 被告：嗯，以後如果我們對彼此還有感情再說       吧！畢竟短時間妳也不會回來台灣，要長住台灣更不知道要哪時候，就先這樣。 本院卷第79頁 12 110年7月8日 原告：那利息你要怎麼算？ 被告：等麵攤開始了我會告訴妳每月還妳多少       。我會還超過那些金額的。我寧願還給妳多一點，也不要你再煩我。 原告：還是講清楚吧，這樣帳目比較清晰，畢       竟我已經提出很好的條件，你不接受我       也沒辦法。每個月還是每年算幾％。 本院卷第81頁 
附表二：被告提出WhatsApp通訊軟體之對話紀錄
編號 日期 通訊內容 證據出處 1 107年7月25日 被告：房子用妳的名字買 本院卷第113頁 2 108年3月30日 原告：我會把獎金都存起來，放到我們的買房       子基金 本院卷第115頁 3 108年6月25日 原告：我沒有生活壓力，並不代表我不知道你       的壓力跟處境。我也是一直很想要為你分擔這個問題才提出了買房子這個建議。甚至我能力夠的話，我不介意付那個頭期款，或是出比較多的頭期款。每次來台灣，我都有很注意不造成你任何的經濟壓力。 本院卷第59頁 4 110年7月6日 原告：但我真的想知道當我們斷乾淨了，你是       用什麼身份去接受我的錢。那你定義我做恩人/債主還比較好一些，這樣不用常聯絡了吧？ 本院卷第119、121頁